臺灣高等法院民事判決　　　　　　　　　100年度醫上字第8號
上　訴　人　張銘芳
　　　　　　張金財
　　　　　　張貴雲
兼共同訴訟
代　理　人　張萬
被上　訴人　國防大學國防醫學院三軍總醫院
法定代理人　于大雄
追加　被告　張成富
　　　　　　鐘子超
共　　　同
訴訟代理人　蘇嘉瑞律師
　　　　　　馬傲秋律師
　　　　　　陳國華律師
複代　理人　蔡宗儒律師
上列當事人間請求債務不履行損害賠償事件，上訴人對於中華民
國99年11月26日臺灣士林地方法院97年度醫字第13號第一審判決
提起上訴，並為訴之追加，本院於民國100年4月19日言詞辯論終
結，判決如下：
    主  文
上訴駁回。
上訴人追加之訴及其假執行之聲請均駁回。
第二審（含追加之訴）訴訟費用，由上訴人張萬負擔百分之三十
五，餘由上訴人張銘芳、張金財、張貴雲負擔。
    事實及理由
一上訴人在原審起訴主張：黃玉霞為上訴人張萬（下稱張萬）之
  配偶，及其他上訴人之母，先後於民國（下同）95年3 月13日
  至95年3 月29日、95年4月16日至95年4月25日，及96年9月9日
  至96年10月8日在被上訴人國防大學國防醫學院三軍總醫院（
  下稱三軍總醫院）住院治療脊椎病痛，詎三軍總醫院之神經外
  科主任醫師即追加被告張成富（下稱張成富）、住院醫師即追
  加被告鐘子超（下稱鐘子超）未履行醫療法第81條之說明義務
  ；麻醉醫師施予黃玉霞過多麻醉藥（緩痛劑），且黃玉霞於96
  年9 月11日接受骨釘移除手術併腰椎減壓手術後，因院內感染
  產生吸入性肺炎，於96年9 月27日傍晚出現呼吸急促現象，但
  因鐘子超於96年9月27、28日休假，張成富又延遲至96年9月29
  日13時始進行處置，並誤用抗生素，導致黃玉霞於96年10月8
  日15時55分因吸入性肺炎、敗血性休克死亡，張萬爰依民法第
  220 條、第226條、第227條及第227條之1準用第194條、第192
  條第1 項規定，請求三軍總醫院賠償精神慰撫金新臺幣（下同
  ）50萬元，及其為黃玉霞支出之殯葬費317,810 元、醫療費用
  62,140元，其餘上訴人依民法第220 條、第226條、第227條及
  第227 條之1準用第194條規定，請求三軍總醫院賠償精神慰撫
  金各50萬元等語。聲明求為：(一)三軍總醫院應給付張萬
  879,950 元，及給付其他上訴人各50萬元，並均自起訴狀繕本
  送達翌日起至清償日止按年息5%計算之利息；(二)願供擔保，請
  准宣告假執行。
二原審駁回上訴人之訴及假執行之聲請，張萬一部不服，其餘上
  訴人全部不服，均提起上訴，並追加張成富、鐘子超為被告，
  及追加請求權基礎侵權行為損害賠償請求權，其上訴及追加之
  訴聲明求為：(一)原判決關於駁回上訴人下開(二)、(三)項之訴部分
  及該部分假執行聲請之裁判均廢棄；(二)三軍總醫院應給付張萬
  809,950元（包括殯葬費309,950元、慰撫金50萬元）；(三)三軍
  總醫院應給付張銘芳、張金財、張貴雲各50萬元；(四)張成富、
  鐘子超應與三軍總醫院連帶為上開(二)、(三)之給付；(五)願供擔保
  ，請准宣告假執行（見本院卷第22、51、75頁）。茲因上訴人
  於原訴訟主張請求之基礎事實，與其於追加訴訟主張請求之基
  礎事實大致相同，且被上訴人、追加被告均同意上訴人追加被
  告（本院卷第67頁），爰依民事訴訟法第446 條第1項、第255
  條第1項第2款規定，准予上訴人為訴之追加。
三三軍總醫院及追加被告抗辯：黃玉霞於96年9 月11日接受脊椎
  減壓及移除內固定器之手術後11日，即於96年9 月22日夜間開
  始出現間歇性發燒、進食不佳、易嗆咳等症狀，伊除積極尋找
  感染源外，鍾子超並建議以鼻胃管餵食，以避免產生吸入性肺
  炎，但為上訴人拒絕，鍾子超嗣於96年9 月23日為黃玉霞抽血
  檢查，並施予抗生素等藥物治療，及鼓勵其定時使用蒸氣機化
  痰、翻身、拍背，以避免產生肺炎，再為其施作胸部X 光檢查
  ，當時未發現有肺部發炎徵狀，其後黃玉霞於96年9 月26日又
  發燒，進食或喝水仍有嗆咳情形，經上訴人同意，為黃玉霞置
  入鼻胃管，並教導其看護餵食技巧，及囑咐上訴人、看護不可
  自口部餵食，以免黃玉霞嗆咳而產生吸入性肺炎，詎黃玉霞於
  96年9 月29日13時突然出現呼吸費力症狀，即進行插管治療，
  而發現其喉頭聲帶周圍有痰塊、食物等異物阻塞，導致吸入性
  肺炎併發敗血症，雖持續施以抗生素治療，仍不治死亡，伊已
  盡善良管理人之注意義務；上訴人行使侵權行為損害賠償請求
  權，已罹於2 年時效等語。三軍總醫院答辯聲明求為：(一)駁回
  上訴及追加之訴；(二)如受不利判決，願供擔保請准宣告免為假
  執行。追加被告答辯聲明求為：(一)駁回追加之訴；(二)如受不利
  判決，願供擔保請准宣告免為假執行。
四兩造不爭執之事實：
(一)黃玉霞為張萬之配偶，及其他上訴人之母。
(二)黃玉霞先後於95年3 月13日至95年3月29日、95年4月16日至95
  年4月25日，及96年9月9日至96年10月8日在三軍總醫院住院治
  療脊椎病痛，而與三軍總醫院成立醫療契約關係。又黃玉霞於
  96年9 月11日接受骨釘移除手術併腰椎減壓手術，嗣於96年10
  月8 日15時55分因吸入性肺炎、敗血性休克死亡。
五得心證之理由：
(一)上訴人原主張三軍總醫院之醫師未履行醫療法第81條之說明義
  務；麻醉醫師施予黃玉霞過多麻醉藥（緩痛劑），及黃玉霞係
  因院內感染產生導致性肺炎云云，於本院陳明不再主張（見本
  院卷第52頁），本院自無庸論斷。
(二)按所謂訴訟標的，係指為確定私權所主張或否認之法律關係，
  欲法院對之加以裁判者而言。至所謂法律關係，乃法律所定為
  權利主體之人，對於人或物所生之權利或義務關係（最高法院
  61年台再字第186 號判例意旨參照）。是提起給付之訴，其訴
  訟標的須以在實體法上可以作為請求權基礎之完全性條文（即
  具備構成要件及法律效果之法令），始足當之。查民法第220
  條規定，債務人就其故意或過失之行為，應負責任；過失之責
  任，依事件之特性而有輕重，如其事件非予債務人以利益者，
  應從輕酌定，乃關於債務人可責性及其程度之規定，欠缺請求
  權應具備之構成要件及法律效果，難謂係可以作為請求權基礎
  之完全性條文，故上訴人主張依民法第220 條規定，請求三軍
  總醫院及追加被告就黃玉霞在三軍總醫院接受醫療，發生死亡
  結果，連帶賠償上訴人上開金額云云，為無理由，不應准許。
(三)按民法第226 條規定，因可歸責於債務人之事由，致給付不能
  者，債權人得請求賠償損害；前項情形，給付一部不能者，若
  其他部分之履行，於債權人無利益時，債權人得拒絕該部之給
  付，請求全部不履行之損害賠償。民法第227 條規定，因可歸
  責於債務人之事由，致為不完全給付者，債權人得依關於給付
  遲延或給付不能之規定行使其權利；因不完全給付而生前項以
  外之損害者，債權人並得請求賠償。債權人本於各該規定請求
  債務人賠償之損害，乃債權人因債務人之給付不能或不完全給
  付，所生之損害而言。查黃玉霞在三軍總醫院住院治療脊椎病
  痛，與三軍總醫院間成立醫療契約關係，縱令依上訴人主張黃
  玉霞不治死亡，三軍總醫院、追加被告應負給付不能或不完全
  給付之損害賠償責任云云，亦僅黃玉霞或其繼承人得本於上開
  規定，請求三軍總醫院賠償黃玉霞因給付不能或不完全給付所
  生之損害。本件張萬請求三軍總醫院、追加被告賠償慰撫金、
  其為黃玉霞支出之殯葬費，及其餘上訴人請求三軍總醫院、追
  加被告賠償慰撫金，均係上訴人本身之損害，而非黃玉霞因給
  付不能或不完全給付所生之損害，是上訴人主張依民法第226
  條、第277 條規定，請求三軍總醫院、追加被告連帶賠償上述
  損害，顯然無據，不應准許。
(四)按民法第227條之1規定，債務人因債務不履行，致債權人之人
  格權受侵害者，準用民法第192 條至第195條及第197條之規定
  ，負損害賠償責任，是本於此規定請求債務人賠償損害者，應
  以債務人有不履行債務之情形為前提。次按民法第192 條規定
  ，不法侵害他人致死者，對於支出醫療及增加生活上需要之費
  用或殯葬費之人，亦應負損害賠償責任；第194 條規定，不法
  侵害他人致死者，被害人之父、母、子、女及配偶，雖非財產
  上之損害，亦得請求賠償相當之金額，本於各該規定請求損害
  賠償者，應以債務人有故意或過失為要件之一，而過失之有無
  ，應以債務人是否怠於善良管理人之注意為斷者，茍非怠於此
  種注意，即不得謂之有過失（最高法院19年上字第2746號判例
  意旨參照），查：
1.上訴人主張：黃玉霞於96年9 月27日傍晚出現呼吸急促現象，
  但鐘子超於96年9月27、28日休假，張成富亦延遲至96年9月29
  日13時始進行處置，導致黃玉霞死亡云云。三軍總醫院、追加
  被告則抗辯：黃玉霞於96年9 月29日13時突然出現呼吸費力症
  狀，伊即刻進行插管急救，並無延誤等語。經查，上訴人於原
  審主張黃玉霞於96年9 月28日凌晨出現呼吸急促現象云云（原
  審卷1第86頁），嗣於本院變更主張黃玉霞於96年9月27日傍晚
  出現呼吸急促現象云云（本院卷第15頁），前後不一。又三軍
  總醫院提出黃玉霞之病歷（見外放證物），經原審送請行政院
  衛生署醫事審議委員會鑑定，其認為「病歷記載包括醫師書寫
  之病歷記錄、護理人員之護理記錄及血壓脈搏記錄，均有一致
  情形：自96年9月28日01：00起至9月29日13：00止，病人生命
  跡象均呈穩定情形，尤其呼吸速率（均約20次/ 分，屬正常範
  圍）及心跳速率（均約90~100次/分，屬正常範圍），血壓（
  均約位於150~120/90~60㎜Hg 間，屬正常範圍）並無特異變化
  ，與病人之前一週間情況並無變化，鑑於多項紀錄均非同一人
  書寫，且具有完整連續性，可信度應無疑義。…自96年9 月28
  日01：00起至9 月29日13：00止，實難發現病人有必需進入加
  護病房治療之必要…病人於96年9 月29日13：00突發呼吸急促
  （26次/分，高於原本之約20次/分，顯有異常）、經大量氧氣
  給予後仍呈發紺現象（經紅外線體表氧氣檢測儀，顯示氧氣氧
  合濃度仍達98% ，屬正常範圍），屬突發性急症，三軍總醫院
  醫師安排病人轉送加護病房並進行氣管插管，屬標準治療程序
  ，符合醫療常規」，有行政院衛生署以99年7 月12日衛署醫字
  第0990210755號書函提出之鑑定書可稽（見原審卷2 第26、30
  頁）。是上訴人主張黃玉霞於96年9 月27日傍晚出現呼吸急促
  現象，追加被告未即時救治，導致黃玉霞死亡云云，為不可採
  。
2.上訴人主張：黃玉霞送加護病房後，張成富誤用抗生素，導致
  黃玉霞死亡云云，為三軍總醫院、追加被告否認。經查，證人
  孫瑞明證稱：「（提示病歷，問：96年9月29日下午到10月8日
  間是否有當班？）從護理紀錄上來看，我確實有在10月7 日跟
  病患家屬解釋癒後之情形。（問：所謂病患對於藥物不接受為
  何意？）可能是病患對於藥物的感受度不佳，包括感受性、菌
  種等原因，一般是先用廣效性的藥物，細菌培養出來之後，就
  會針對菌種投藥，投藥之後反應不佳，可能是抗藥性的原因。
  」（原審卷1 第116、117頁），可見所謂「藥物不接受」，係
  投藥後未顯現效果，並非用藥錯誤。又原審囑託行政院衛生署
  醫事審議委員會鑑定「黃玉霞於神經外科加護病房中，何以所
  投用之藥物均無法有效控制肺炎之惡化？與神經外科醫師對感
  染控制之專業能力不足有無關係？何時開始會診感染科醫師？
  是否有延誤會診之情形？三總醫師對於黃玉霞所施以抗生素治
  療及其他專科醫師會診之情況，是否已符合醫療常規？」，鑑
  定人鑑定結果，認為「依病人家屬之敘述與病歷記載，病人先
  前已有多種全身系統疾病，包含糖尿病、高血壓、骨質疏鬆症
  及巴金森氏症等數種疾病，且長期服用多種藥物治療，其病情
  相對複雜。病人年齡76歲，符合世界衛生組織（WHO） 對老人
  之定義（年齡65歲以上）。綜合上述資料，病人罹患吸入性肺
  炎後，其身體狀況本屬於高死亡率之族群，治療困難度高，且
  張醫師（指張成富）自9 月19日就開始會診感染科醫師，並無
  延誤會診，與張醫師其為神經外科專科醫師，對感染控制之專
  業能力高低無關。依據所附卷證資料，病人轉送至加護病房時
  ，除進行氣管插管外，並進行血液、痰液、尿液多項體液之培
  養，同時有會診感染專科醫師安排抗生素治療等醫療行為，皆
  符合醫療常規。」（原審卷2 第30頁反面），亦否定張成富有
  誤用抗生素之情形。上訴人此部分主張顯非可採。
3.綜上，上訴人主張黃玉霞於96年9 月27日傍晚出現呼吸急促現
  象，因鐘子超、張成富延誤救治而死亡云云，或主張張成富誤
  用抗生素，導致黃玉霞死亡云云，均不可採，追加被告自無上
  訴人所指不履行債務或未盡善良管理人注意義務情事，則上訴
  人執此主張依民法第227 條之1準用民法第192條第1項、第194
  條規定，或直接依民法第192 條第1項、第194條規定，請求被
  上訴人、追加被告連帶賠償損害，為無理由，不應准許。
(五)按民事訴訟法第447條第1項規定，當事人於第二審不得提出新
  攻擊或防禦方法，但有下列情形之一者，不在此限：1.因第一
  審法院違背法令致未能提出者、2.事實發生於第一審法院言詞
  辯論終結後者、3.對於在第一審已提出之攻擊或防禦方法為補
  充者、4.事實於法院已顯著或為其職務上所已知或應依職權調
  查證據者、5.其他非可歸責於當事人之事由，致未能於第一審
  提出者、6.如不許其提出顯失公平者；第2 項規定，前項但書
  各款事由，當事人應釋明之；第3 項規定，違反前二項之規定
  者，第二審法院應駁回之。查依上訴人於原審所主張三軍總醫
  院、追加被告不履行債務或未盡善良管理人注意義務之行為，
  及原審於99年10月25日言詞辯論期日整理兩造爭執事項（見原
  審卷2 第56頁反面），上訴人未曾提出追加被告對黃玉霞施予
  之血糖控制藥物劑量錯誤之攻擊方法。上訴人於第二審始提出
  此一新攻擊方法，又未釋明有合於民事訴訟法第447條第1項但
  書各款之事實，依同條第3 項規定，本院不准許其提出。退步
  言，縱令上訴人得提起此一新攻擊方法，惟被上訴人、追加被
  告抗辯：黃玉霞於96年9 月9 日入院時經抽血檢查，血糖值為
  352mg/dl，屬偏高，伊乃於其住院期間定時追蹤其血糖變化情
  形如本院卷第79頁所示，隨時調整其血糖用藥與劑量如下：1.
  黃玉霞入院時攜帶口服血糖藥物Glucobay （50）1# bid AC、
  Metformin（500）1# bid，因其血糖值偏高，伊將Glucobay（
  50）劑量改成2# bid AC；2.96年9月13日會診新陳代謝科醫師
  ，該醫師於96年9 月14日建議增加Diamicron MR（30）2# bid
  AC之口服血糖藥；3.96年9 月16日黃玉霞血糖仍偏高，故調整
  為Glucophage（500）1# bid劑量；4.96年9月17日黃玉霞血糖
  仍偏高，故調整為Glucophage（500）2# bid之劑量；5.96年9
  月20日新陳代謝科醫師建議增加針劑型血糖藥Lantus 10 unit
  qN；6.96年9月28日依新陳代謝科醫師於96年9月20日之會診建
  議，若血糖仍高於150mg/dl，即增加針劑型血糖藥的用量至L-
  antus 14 unit qN；7.96年10月2 日遵照新陳代謝科醫師建議
  停用所有口服血糖藥，並將針劑型血糖藥改成中長效型皮下注
  射針劑Novomix 20/10unit at0630AM /1630PM等語，業據被上
  訴人、追加被告提出病歷為證（見本院卷第80至108 頁），並
  為上訴人所不爭執，堪信為真正。上訴人空言上述血糖控制藥
  物劑量錯誤，未提出任何積極證據以實其說，該主張顯屬臆測
  之詞，難以憑採，則上訴人執此主張依民法第227條之1準用民
  法第192 條第1項、第194條規定，或直接依民法第192條第1項
  、第194 條規定，請求三軍總醫院、追加被告連帶賠償損害云
  云，為無理由，不應准許。
六綜上所述，張萬在原審本於民法第220 條、第226條、第227條
  、第227 條之1準用第194條、第192條第1項規定，請求三軍總
  醫院給付809,950 元，其餘上訴人在原審依民法第220 條、第
  226 條、第227條、第227條之1準用第194條規定，各請求三軍
  總醫院給付50萬元，均為無理由，不應准許。上訴人假執行之
  聲請失所附麗，應併予駁回。原審駁回上訴人上開之訴及假執
  行聲請，並無不合，上訴意旨指摘此部分原判決不當，求予廢
  棄改判，為無理由，應予駁回。又張萬於第二審對三軍總醫院
  追加本於侵權行為損害賠償請求權，及對追加被告本於民法第
  220 條、第226條、第227條、第227條之1準用第194條、第192
  條第1 項暨侵權行為損害賠償請求權，請求三軍總醫院、追加
  被告連帶給付809,950 元，其餘上訴人於第二審對三軍總醫院
  追加本於侵權行為損害賠償請求權，及對追加被告依民法第
  220條、第226條、第227條、第227條之1準用第194條暨侵權行
  為損害賠償請求權，各請求三軍總醫院、追加被告連帶給付50
  萬元，均為無理由，應予駁回。上訴人假執行之聲請亦失所附
  麗，應併予駁回。
七兩造其餘攻擊、防禦方法及提出之證據，經本院審酌後，認於
  判決結果無礙，爰不一一論述。
八據上論結，本件上訴及追加之訴均為無理由，依民事訴訟法第
  449 條第1項、第85條第1項但書，判決如主文。
中    華    民    國   100    年    5     月    10    日
                  民事第四庭
                        審判長法  官  張劍男
                              法  官  彭昭芬
                              法  官  翁昭蓉
正本係照原本作成。
如不服本判決，應於收受送達後20日內向本院提出上訴書狀，其
未表明上訴理由者，應於提出上訴後20日內向本院補提理由書狀
（均須按他造當事人之人數附繕本）上訴時應提出委任律師或具
有律師資格之人之委任狀；委任有律師資格者，另應附具律師資
格證書及釋明委任人與受任人有民事訴訟法第466條之1第1項但
書或第2項（詳附註）所定關係之釋明文書影本。如委任律師提
起上訴者，應一併繳納上訴審裁判費。
中    華    民    國   100    年    5     月    10    日
                              書記官  張淑芬
附註：
民事訴訟法第466條之1（第1項、第2項）：
對於第二審判決上訴，上訴人應委任律師為訴訟代理人。但上訴
人或其他法定代理人具有律師資格者，不在此限。
上訴人之配偶、三親等內之血親、二親等內之姻親，或上訴人為
法人、中央或地方機關時，其所屬專任人員具有律師資格並經法
院認為適當者，亦得為第三審訴訟代理人。